【裁判字號】    92,上訴,1046
【裁判日期】    920630
【裁判案由】    偽造文書
【裁判全文】
臺灣高等法院臺中分院刑事判決                  九十二年度上訴字第一四六號
    上  訴人即
    自  訴  人  甲○○
    被      告  乙○○
右上訴人因被告偽造文書案件，不服臺灣臺中地方法院九十二年度自更字第一一號中
華民國九十二年四月三十日第一審判決，提起上訴，本院判決如左：
    主      文
原判決撤銷，發回臺灣臺中地方法院。
    理      由
一、本件上訴人即自訴人甲○○（以下簡稱為自訴人）之自訴意旨，詳如附件之刑事
    自訴狀與刑事自訴補充狀之記載。其上訴意旨略以：意圖使他人受不利之判決，
    公務員明知不實之事項，而登載於職務上所掌之公文書，涉犯刑法第二百十三條
    之偽造文書罪。本件臺灣省政府於民國七十九年一月十七日以七九府地二字第一
    一六○五號函令臺中市政府徵收旱溪河川兩岸防洪工程用地在案，臺中市政府地
    政科科長曾國鈞亦曾向臺中地方法院檢察署檢察官劉家芳供認旱溪土地由用地單
    位水利局決定徵收，並依臺灣省政府核准後，由臺中市政府地政科發放補償費等
    業務，為被告所明知之事實，被告將臺灣省政府已徵收之旱溪東側堤坌用地再納
    入九期市地重劃範圍，上訴人對此深表不服，故向行政法院提起訴訟，被告於八
    十四年二月二十二日以八十四府地劃字第０一六八三六號函檢送行政法院之答辯
    書，係依臺中市政府內部公文作業流程，層層審核至市長即被告乙○○批示後，
    始發文送行政法院，被告就該答辯書之內容為逃避行政責任，已有不實之陳述，
    影響判決之基礎，乃原審法院未詳予調查即為不受理之判決，自應由本院予以詳
    查，並判處被告應得之罪行云云。
二、按刑事訴訟法第三百十九條第一項所稱被害人，係指因犯罪而直接受害之人而言
    。在刑法偽造文書罪之情形，「刑法第二百十條之所謂損害，並不以其文書之真
    正名義人為限，茍因該項偽造或變造之文書足以蒙受損害者，即屬本罪之被害人
    」；故如「被告行使變造他人私文書，主張上訴人無租賃權，訴請上訴人遷讓房
    屋，上訴人難謂非犯罪被害人，自得提起自訴。又上訴人得否提起自訴，應以依
    自訴狀所訴事實，上訴人是否為犯罪之被害人為準，不得以經調查結果，被告無
    被訴犯罪事實，為上訴人不得提起自訴之根據」，以上業經最高法院分別著有二
    十五年度台上字第五○一九號、七十年度台上字第五○九三號判例可資參照。最
    高法院四十七年度台非字第三號判決亦認：「刑事訴訟法第三百十九條第一項所
    稱被害人，祇須就其所訴之事實如果屬實，在實體法上足認其為被害人為已足，
    並不以實際上確曾受害為必要。本件自訴人自訴被告偽造文書，就其所訴事實已
    具備因偽造文書罪而被害之形式，即非不得提起自訴，第一審不就被告提出之文
    書審究是否偽造為實體上之判斷，竟以自訴人是否被害尚繫於執行審判職務之公
    務員對該文書之採信與否而定，認自訴人非直接被害人，而諭知自訴不受理，其
    判決顯有違誤」。其他如最高法院八十三年度台上字第三六五四號、三八○一號
    、八十四年度台上字第五七七一號刑事判決，亦均同認刑法第二百十三條之公務
    員登載不實罪，係得提起自訴之罪。此與最高法院八十年度台上字第四九八三號
    刑事判決所稱：「按以不實之事實向法院提起民事訴訟，係向法院施用詐術，並
    非向訴訟對造施用詐術，訴訟對造仍非直接被害人，依法即不能提起自訴」，係
    指在當事人以不實事項向法院提起民事訴訟（當事人在個人所制作之書狀為不實
    登載時，如無在公務上所制作之文書、或業務上所制作之文書為不實登載之情形
    ，刑法並未設有處罰規定）而向法院施用詐術，致犯詐欺罪時，其訴訟對造並非
    上開訴訟詐欺罪之直接被害人之情形，尚非相同。
三、經查：本件自訴人於原審自訴意旨係以：被告任職臺中市長期間，明知臺中市第
    九期市地重劃區旁旱溪堤防用地已依法徵收在案，卻於自訴人提出行政訴訟時，
    在向行政法院提出之答辯書，為「其緊鄰之旱溪堤防，辦理重劃時，考慮區○○
    ○道需導入旱溪河道，且各管線之埋設應予統一規劃設計，以求事權統一，另辦
    理重劃區○○○○○道聯外橋樑施設時，需用到堤防用地，且如本案堤防用地另
    行以徵收辦理時，依規於施工完竣後一年內不得申請開挖，造成重劃工程延宕，
    故於重劃範圍勘選時予以納入，並報省地政處複勘核定據以實施，本府於本區計
    畫書公告時，區內業主反對人數、面積均未達修正計畫書標準，故辦理程序並無
    不合」等不實之記載，致影響該法院判決基礎，直接損及自訴人權益，因認被告
    涉犯刑法第二百十三條之公務員明知不實而登載於職務所掌公文書罪嫌。此有自
    訴人之自訴狀可稽。本案如依據自訴人自訴之事實形式上加以判斷結果，如認所
    訴屬實，應可認定自訴人實體法上之權利已因遭受侵害。本件自訴人因此自訴被
    告在公務上所制作之文書為不實之登載，就其所訴事實已具備因偽造文書罪而被
    害之形式，自非不得提起自訴。原審判決未就被告於行政訴訟所提出之文書，有
    無不實登載，及被告辯稱其係依行政體系批示決行，無登載不實之認知及故意等
    事項予以審認，即以：自訴人是否被害，尚繫於執行審判職務之公務員對該文書
    是否採信而定等情，認自訴人並非所訴事實之直接被害人，而諭知自訴不受理之
    判決，其判決尚有違誤。案經自訴人提起本件上訴，為保障訴訟當事人之審級利
    益，應由本院將原審判決予以撤銷，發回原審法院更為適法之裁判，並不經言詞
    辯論為之。
四、據上論斷，應依刑事訴訟法第三百六十九條第一項、第三百七十二條，判決如主
    文。
中      華      民      國      九十二   年       六      月    三十    日
                                  臺灣高等法院臺中分院刑事第三庭
    審判長法  官  陳  朱  貴
                                              法  官  胡  忠  文
                                              法  官  廖  柏  基
右正本證明與原本無異。
不得上訴。
                                              書記官  詹  錫  朋
中      華      民      國      九十二   年       七      月     一     日
                                                                        Ｉ


司法院資訊處製作；財團法人民間司法改革基金會備份。
